【裁判字號】    97,易,867
【裁判日期】    980526
【裁判案由】    業務侵占
【裁判全文】
臺灣新竹地方法院刑事判決               97年度易字第867號
公  訴  人  臺灣新竹地方法院檢察署檢察官
被      告  丙○○
上列被告因業務侵占案件，經檢察官提起公訴（97年度偵字第68
82號)， 本院判決如下：
    主  文
丙○○意圖為自己不法之所有，而侵占對於業務上所持有之物，
處有期徒刑捌月。
    事  實
一、丙○○、乙○○、范仲潔（乙○○、范仲潔部分業據不起訴
    處分）分別自民國96年5 月1 日起至97年4 、5 月間、92年
    11月21日起至97年4 月間、97年3 月20日起受僱於阿羅哈公
    司客運股份有限公司（下稱阿羅哈公司），擔任票務人員，
    職掌櫃檯售票及保管現金之工作，為從事業務之人。詎丙○○意圖為自己不法之所有，於97年3 月23日21時15分許，在
    該公司位於新竹市○○路29號新竹示營運站，趁該時段同為
    票務人員乙○○離開售票櫃檯、范仲潔則於該售票櫃檯內接
    電話而未留意之際，以背對范仲潔，遮蔽范仲潔視線及監視
    器監視方式，用其右手拉開抽屜後，將右手伸入抽屜內拿取
    放置在抽屜內在業務上與乙○○、范仲潔共同持有以夾子夾
    住之千元大鈔現金新臺幣（下同）5 萬8,000 元，變易持有
    為所有侵吞入己。嗣乙○○於清點現金時發現短少而報告阿
    羅哈公司新竹營運站站長甲○○，並由甲○○報警處理，而
    查知上情。。
二、案經阿羅哈公司訴由新竹市警察局第二分局報告臺灣新竹地
    方法院檢察署檢察官偵查起訴。
    理  由
壹、程序部分：
    按被告以外之人於審判外之言詞或書面陳述，除法律有規定
    者外，不得作為證據；又被告以外之人於審判外之陳述，雖
    不符合同法第159條之1至第159條之4之規定，但經當事人於
    審判程序同意作為證據，法院審酌該言詞陳述或書面陳述作
    成時之情況，認為適當者，亦得為證據。當事人、代理人或
    辯護人於法院調查證據時，知有第159條第1項不得為證據之
    情形，而未於言詞辯論終結前聲明異議者，視為有前項之同
    意，刑事訴訟法第159條第1項及第159條之5分別定有明文。
    經查，本判決下列所引用之被告以外之人於審判外之陳述，
    除公務員職務上製作之證明文書有證據能力、從事業務之人
    於業務上製作之紀錄文書外，其餘屬傳聞證據部分，檢察官
    、被告於本院準備、審理程序中均表示沒有意見，且迄於言
    詞辯論終結前亦未聲明異議。本院審酌上開證據資料製作時
    之情況，尚無違法不當及證明力明顯過低之瑕疵，亦認為以
    之作為證據應屬適當，故揆諸前開規定，認前揭證據資料均
    有證據能力。另卷附光碟、翻拍照片，係使用科學儀器客觀
    紀錄物體現象之證據資料、打卡單亦係使用科學儀器紀錄員
    工出勤紀錄，其性質非屬供述證據，自無傳聞排除之問題，
    具有證據能力。
貳、實體部分：
一、訊據被告丙○○否認有業務侵占之犯行，並辯稱：伊沒有拿
    錢，當時伊確實在上班，櫃檯除了伊跟范仲潔外，還有乙○○會進去。伊沒有開抽屜，當天晚上8 點40幾分曾經單獨一
    人在櫃檯內，之後也有去女廁所，但是女廁所內的鐵夾不是
    伊帶過去的，相片內的伊應該是在抓癢，伊真的沒有拿錢。
    當天晚上發現錢不見，就在工作範圍內找錢，收的錢都是放
    在伊坐的位置旁的抽屜云云。
二、經查：
  (一)被告與乙○○、范仲潔分別於96年5 月1 日起至97年4 、5
    月間、92年11月21日起至97年4 月間、於97年年3 月20日起
    受僱於阿羅哈公司，均於97年3 月23日在阿羅哈公司位於新
    竹市○○路29號新竹市營運站當班擔任櫃檯，職掌櫃檯售票
    及保管現金之工作，執勤時段分別為18時30分至翌日2 時30
    分、15時30分至23時30分之事實，業據證人甲○○於警詢時
    證述：乙○○於92年11月21日至本公司服務於96年10月底調
    至新竹服務站執掌負責新竹站代理班長職務（售票、車輛調
    度）、被告於96年5 月1 日至本公司服務執掌售票工作、范
    仲潔於97年3 月20日至本公司服務執掌售票工作。乙○○及
    范仲潔於97年3 月23日上班時段均為15時30分至23時30分，
    被告上班時段為18時30分至翌日2 時30分等語，並有打卡單
    、阿囉哈公司3 月份排班表（見偵查卷第14-2 0頁）附卷可
    按。
  (二)證人乙○○
  1.於警詢中證述：當天案發前大概10分左右伊在辦公室抽煙，
    後又到外場巡視，清點現金抽屜發現原本用鐵夾夾子所夾千
    元現鈔不見了，現場3 人大概找了5 分鐘左右都找不到，伊
    就打電話給站長甲○○。伊於當日20時有清點現金無誤，於
    清點現金至案發時間內，公司櫃檯除了伊與被告、范仲潔外
    ，都沒有其他人員出入。公司規定賣完票所收取現金必須放
    置指定現金抽屜，由當天上班職員共同負責看管，由當天櫃
    檯職員交接時負責結帳無誤後由交接人確定後封存於信封袋
    投入辦公室保險箱等語（見偵查卷第4-5 頁）。
  2.於偵查中證述：本件遺失的現金是當天客人來買車票的總收
    入，是從下午3 點半接班開始直到晚上9 點多止的總收入。
    收取款項後放在公司指定的櫃檯抽屜裡，一般都沒有上鎖。
    千元鈔會用夾子夾住，百元鈔及五百元鈔則零散的放在旁邊
    ，當天遺失的就是那一疊用夾子夾住的千元鈔。櫃檯人員都
    負有保管抽屜內款項的職務及責任，要交班前會把這個時段
    的總收入結算清楚，並放入信封袋封存，再投入保險箱內，
    並由來接班的人簽名證明我們將錢投入保險箱。當天除了伊
    3 人外，沒有人能夠進入櫃檯並且拿取抽屜的錢。當天沒有
    3 人全部離開櫃檯的情形，一定有人留守。當天9 點多伊在
    外面巡視回來後，打開抽屜看整疊千元鈔都不見了。伊看監
    視器畫面，伊是在8 點43分離開，9 點17分的時候回到櫃檯
    ，回到櫃檯後到伊發現錢不見之間，只有丙○○離開櫃檯。
    伊發現錢不見時，3 人都在櫃檯。伊以交接的票號到結算的
    票號價格來計算，結算之後發現是58,000元的千元鈔。伊打
    電話給主管報備這件事情的時候，他叫伊先調監視器，當時
    他們3 個都還在櫃檯，伊和范仲潔是在23時30分左右離開，
    被告一直到凌晨2 時。主管就叫伊去廁所看一下，伊就在女
    廁所窗臺上發現那個鐵夾。那個鐵夾因為每天都在用，所以
    一看就知道了等語（見偵查卷第32-33 頁）。
  3.於本院審理時證述：曾經在阿羅哈客運公司新竹營運站工作
    ，於97年3月23日還在任職當中，職務內容只要是屬於站上
    所有的事務都要做，並無職稱。被告與范仲潔的職稱為票務
    。營運站1 天3 班、1 班8 小時。早上、中午、晚上有3 班
    ，假日時會插班，至少會安排一個票務。站務人員只有伊一
    人。工作時數最少8 小時。新竹營運站的錢，當日排班的人
    員都有可能經手，放錢的抽屜是主要放票款的收入。交班的
    時候結帳有登入票的計算紙條，最後結帳的時候看最後一張
    票的號碼，他們有留固定的零用金，其餘點算完畢封包入保
    險箱。每班人員由站長排，但是會有指名何人為櫃檯，那個
    人就負責結帳、清點、交接的人。97年3 月23日晚上這班交
    接時間是3 點到晚上11點才交班，當日是伊為櫃檯負責要交
    接的人，抽屜從來沒有上鎖。當日並無固定多久清查1 次票
    款，抽屜不是很大，裡面有一格一格的，有時候千元很多的
    話，我們會將少數的仟元鈔票用鐵夾夾起來，多數的千元鈔
    用橡皮筋綁，放到抽屜的最裡面去。5 萬元或10萬元屬多數
    。97年3 月23日那天是伊第一個發現錢不見了，伊就先打電
    話跟我們站長講。在發現錢不見之前約1 、2 小時確認過那
    些錢是在的，但是確定時間忘記。之前打電話給站長甲○○
    時，伊有跟他說何時清點過。當日雖未到交班時間，伊為櫃
    檯人員又是負責錢的人，所以會大概去看。外面的人是絕對
    不可能有人拿，因為禁止外人進入。我們管控自己人拿錢，
    只有監視器而已。向站長表示錢不見了，站長叫伊去站區所
    有地方去找，伊就拿著電話去找。因為櫃台要有人在，所以
    沒有叫被告、范仲潔一起去找。找了約15分鐘、半小時之後
    ，伊就跟站長表示找不到，站長就說只要是員工拿的話，只
    要交出來就既往不究，伊就分別向被告、范仲潔轉達。她們
    都沒有承認有人拿這筆錢，伊就打電話給站長，站長表示報
    警處理。伊打電話跟站長報告時，先找錢再調閱監視器，至
    於個別談是在調閱監視器之後或之前忘記了。這筆58,000元
    被拿走的時間，從監視器以伊所懷疑的動作看出來，時間就
    是檢察官起訴的時間點。發現58,000元不見的時候，鐵夾也
    跟著不見了。女廁所大門推進去，有兩間廁所，是在女廁所
    進門，洗手台上方有1 個紗窗的窗台上發現鐵夾。伊先發現
    鐵夾，是伊進入女廁所去查。當時男廁所、女廁所、辦公室
    垃圾桶伊都有找。新竹營運站以儲藏室當員工更換衣服的更
    衣間，沒有自己單獨的更衣間。員工的包包她們自己隨身攜
    帶。當日警察來的時候，叫伊請她們把隨身攜帶皮包的東西
    倒出來。她們確實有倒出來，但是沒有發現東西，沒有搜身
    。但是當日伊搭車回台北時，經理、站長，都有給伊搜身，
    58,000元迄今都沒有找到等語（見本院卷第28-36 頁）等語
    。
  4.足見自97年3 月23日下午3 點30分到晚上9 點多即證人乙○○發現放置在抽屜裡面售票所得其中58,000元不見時止，係
    由被告、證人乙○○、范仲潔3 人負責保管該時段抽屜內之
    售票款，且該櫃檯內除前開3 人外，無其他人員出入櫃檯。
    而證人乙○○發現售票款不見時，即向站長甲○○報告此事
    ，由甲○○指示乙○○至站內、站外可能地點尋找遺失款項
    下落，嗣後由乙○○在女用廁所內洗手台紗窗的窗台上發現
    扣案夾千元鈔鐵製夾子。
  (三)另參以偵查中及本院當庭勘驗97年3 月23日售票櫃檯錄影光
    碟結果為：「丙○○刻意遮掩開啟抽屜之動作畫面」一、光
    碟中21時14分許，被告丙○○趁范仲潔轉身接聽電話時，右
    手下伸拉出旁邊放置現金的抽屜，並刻意以其身體阻擋范仲
    潔視線，一邊注意范仲潔動作，一邊以右手伸入抽屜內（因
    監視器角度係自丙○○及范仲潔左上角拍攝，故丙○○將手
    伸入抽屜做何事，被丙○○身軀遮掩而無法看清），同日21
    時15分許丙○○拿椅子坐下，身體緊靠拉出之抽屜，並趁范
    仲潔仍接聽電話之際，多次一邊注意范仲潔，一邊以其右手
    伸入抽屜內。嗣21時15分20秒許，丙○○起身背對接聽電話
    之范仲潔及監視器，左手肘倚著櫃檯，面對抽屜微微俯身，
    右手彎向抽屜方向但動作為其身體擋住。21時16分10秒許，
    丙○○坐回椅子上，抽屜已關上。乙○○於21時16分有數秒
    時間短暫進入櫃檯後離去，嗣後於21時16分51秒再度進入櫃
    檯。在勘驗此時段的光碟內容，並無發現范仲潔、乙○○有
    接近櫃檯抽屜的動作。21時18分38秒許，乙○○已回櫃檯，
    丙○○起身離開櫃檯。二、「丙○○單獨錄影畫面」光碟中
    ，20時43分50秒許范仲潔離開櫃檯，僅剩下丙○○單獨在櫃
    檯內，惟丙○○單獨在櫃檯之20時44分許至20時48分許間（
    光碟僅提供到48分的畫面），大都分時間均係站立背對監視
    器，面對抽屜方向，丙○○是否有開啟抽屜或為其他行為，
    均無法辨識。三、「乙○○單獨錄影畫面」光碟中，范仲潔
    於19時19分38秒離開櫃檯，乙○○則獨自在櫃檯，僅從事處
    理雜物及接聽電話工作，至22分19秒許范仲潔回櫃檯前均無
    異狀等情，有勘驗筆錄附卷可稽，並有翻拍之照片25幀可按
    （見偵查卷第66-74 頁、本院卷第27頁）。依前開勘驗光碟
    內容所示，於97年3 月23日19時19分起至乙○○發現58,000
    元不見時止，僅有被告、范仲潔、乙○○3 人同時或單獨在
    櫃檯內，其中僅有被告有開啟放置售票款之抽屜，並將手伸
    入抽屜內之動作，而內政部警政署刑事警察局對被告、乙○○、范仲潔進行測謊，乙○○、范仲潔否認在案發當日從阿
    囉哈新竹站櫃檯抽屜裏拿走任何現金，經測試結果並無不實
    反應，被告經測試結果呈不實反應，亦有該局之鑑定書、測
    謊鑑定資料表一、二、三，測謊鑑定說明書一、二、三，儀
    器測試具結書、測謊圖譜分析量化表、測謊鑑定人資歷表、
    測謊圖譜附卷可憑，足徵被告於97年3 月23日21時15分許趁
    乙○○離開櫃檯，及同在櫃檯內范仲潔接電話未注意之際，
    以背對范仲潔，遮蔽范仲潔視線及監視器監視方式，以右手
    拉開抽屜後，並將右手伸入抽屜內拿取放置在抽屜內以夾子
    夾住之千元大鈔，將其業務上所持有售票款58,000元，變易
    持有為所有予以侵吞入己，應堪認定。
  (四)至扣案之鐵夾經新竹市警察局以氰丙烯酸酯法及粉末法初步
    處理，僅檢出些微殘缺紋線，無資比對指紋，有新竹市警察
    局第二分局97年6 月19日竹市警二分偵字第0970013284號函
    附之新竹市警察局指紋鑑驗報告書、照片6 幀可憑（見偵查
    卷第43-46 頁），亦不足為被告有利之認定。
  (五)綜上事證，被告業務侵占犯行明確，應予依法論罪科刑。
三、論罪科刑部分：
    被告原係阿羅哈公司新竹營運站票務人員，職掌櫃檯售票及
    保管現金之工作，為從事業務之人。其基於業務關係所收取
    之售票款，自屬其業務上所持有阿羅哈公司所有之物，被告
    將其業務上與乙○○、范仲潔共同持有之上開款項，變易持
    有為所有予以侵吞入己，核其所為，係犯刑法第336 條第2
    項之業務侵占罪。爰審酌阿羅哈公司係經營公路汽車客運業
    ，於所設立之各營運站就售票所得現金之保管竟未設立一監
    督、控管之流程，而被告身為阿羅哈公司票務人員，亦藉由
    公司內部監控之鬆散而有機可乘，侵占售票所得之售票款58
    ,000 元 ，被告否認犯行之犯後態度，惟其並無前科，素行
    尚可，及其犯罪之手段、違反義務之程度、生活狀況、智識
    程度等一切情狀，量處如主文所示之刑。
據上論斷，應依刑事訴訟法第299條第1項前段、刑法第366條第
第2 項，刑法施刑法第1 條之1 第1 項、第2 項前段，判決如主
文。
本案經檢察官洪裕翔到庭執行職務。
中    華    民    國    98    年    5     月    26    日
                  刑事第四庭    審判長法  官  黃美文
                                      法  官  朱美璘
                                      法  官  邱玉汝
以上正本證明與原本無異。
如不服本判決應於收受判決後10日內向本院提出上訴書狀，並應
敘述具體理由。其未敘述上訴理由者，應於上訴期間屆滿後20日
內向本院補提理由書(均須按他造當事人之人數附繕本)「切勿逕
送上級法院」。
中    華    民    國    98    年    5     月    26    日
                                      書記官  蕭惠婷


司法院資訊處製作；財團法人民間司法改革基金會備份。
